ACORDAO-COMPLETO-2398960

ACÓRDÃO 481/2021 ATA 7/2021 - PLENÁRIO

VISTOS, relatados e discutidos estes autos de pedido de reexame interposto por Eslei José de Morais e Ricardo Borges de Araújo Rosa, contra o Acórdão 1471/2019-TCU-Plenário,
ACORDAM os Ministros do Tribunal de Contas da União, reunidos em sessão Plenária, diante das razões expostas pelo relator, em:
9.1. conhecer do recurso interposto e, no mérito, dar-lhe provimento para tornar insubsistente o item 9.4 do acórdão recorrido;
9.2. dar ciência deste acórdão aos recorrentes, ao Banco do Brasil - Banco de Investimentos S.A. e aos demais interessados.

Pedido de reexame contra acórdão que aplicou multas aos recorrentes em razão de irregularidades relacionadas à alteração da metodologia de registro contábil em fundos de investimentos.

Banco do Brasil Banco de Investimento S.A..

3. Interessados/Responsáveis/Recorrentes:
3.1. Responsáveis: Eslei José de Morais (XXX.384.701-XX); Ricardo Borges de Araújo Rosa (XXX.080.081-XX)
3.2. Recorrentes: Eslei José de Morais (XXX.384.701-XX); Ricardo Borges de Araújo Rosa (XXX.080.081-XX).

13.1. Ministros presentes: Ana Arraes (Presidente), Walton Alencar Rodrigues (Relator), Aroldo Cedraz, Raimundo Carreiro, Bruno Dantas, Vital do Rêgo e Jorge Oliveira.
13.2. Ministros-Substitutos convocados: Marcos Bemquerer Costa e André Luís de Carvalho.
13.3. Ministro-Substituto presente: Augusto Sherman Cavalcanti.

WALTON ALENCAR RODRIGUES

Ministro Aroldo Cedraz.

Adoto, como relatório, a instrução da unidade técnica (peças 117-119) :
1.	Trata-se de pedido de reexame interposto por Eslei José de Morais e Ricardo Borges de Araújo Rosa (peças 94 e 97-101) , contra o Acórdão 1471/2019-TCU-Plenário (peça 85) , relatado pelo Ministro Aroldo Cedraz, nos seguintes termos:
	9.1. conhecer da presente Representação, uma vez atendidos os requisitos de admissibilidade estabelecidos no art. 237, inciso VI, parágrafo único, do Regimento Interno/TCU para, no mérito, considerá-la procedente;
	9.2. acolher as razões de justificativa apresentadas pelos responsáveis Eduardo Cesar Pasa (Gerente Geral) ; Adelar Valentim Dias (Gerente Executivo) ; Daniel André Stieler (Gerente Executivo) e Miguel Ângelo Maciel (Gerente Executivo) ;
	9.3. rejeitar as razões de justificativa apresentadas pelos responsáveis Eslei José de Morais (Gerente Executivo) e Ricardo Borges de Araújo Rosa (Gerente de Divisão) ;
	9.4. aplicar aos responsáveis abaixo identificados, individualmente, a multa prevista no art. 58, inciso II, da Lei 8.443/1992, nos valores a seguir, fixando-lhes o prazo de 15 (quinze) dias, a contar das notificações, para que comprovem, perante o Tribunal (art. 214, inciso III, alínea "a", do Regimento Interno/TCU) , o recolhimento da dívida ao Tesouro Nacional, atualizada monetariamente desde a data do presente acórdão até a do efetivo recolhimento, se for paga após o vencimento, na forma da legislação em vigor:
Responsável				Valor da multa
Eslei José de Morais			R$ 4.000,00
  Ricardo Borges de Araújo Rosa	R$ 4.000,00
9.5. autorizar, desde logo, nos termos do art. 28, inciso II, da Lei 8.443/1992, a cobrança judicial das dívidas, caso não atendidas as notificações;
9.6. autorizar, antecipadamente, caso requerido, o pagamento das dívidas em até 36 (trinta e seis) parcelas mensais e consecutivas, nos termos do art. 26 da Lei 8.443/1992, c/c o art. 217 do Regimento Interno/TCU, fixando-se o vencimento da primeira parcela em 15 (quinze) dias, a contar do recebimento da notificação, e o das demais a cada 30 (trinta) dias, devendo incidir sobre cada uma os encargos devidos, na forma prevista na legislação em vigor, alertando os responsáveis de que a falta de comprovação do recolhimento de qualquer parcela importará o vencimento antecipado do saldo devedor, nos termos do art. 217, § 2º, do Regimento Interno/TCU;
	9.7. encaminhar cópia da presente deliberação ao BB - Banco de Investimentos S.A. e aos responsáveis, para ciência, informando-lhes que o Relatório e o Voto que a fundamentam podem ser acessados por meio do endereço eletrônico ;
	9.8. autorizar o arquivamento do processo, com fundamento no art. 169, inciso V, do Regimento Interno/TCU.
HISTÓRICO
2.	Trata-se, originariamente, de representação da Secretaria de Controle Externo da Fazenda Nacional (SecexFazenda) , a respeito de possíveis irregularidades ocorridas no Banco do Brasil Banco de Investimentos S.A. (BB BI) , em 2013, relacionadas à alteração da metodologia de registro contábil da evolução do valor das cotas de Fundos de Investimentos em Participações (FIP) e dos Fundos Mútuos de Investimentos em Empresas Emergentes (FMIEE) referentes aos títulos e valores mobiliários classificados como "disponíveis para venda". As modificações constaram da Nota Técnica CONTADORIA-GESUB/SUBSI 1/2013/003884, de 13/3/2013 (peça 5, p. 6-9) , em afronta ao parágrafo segundo do artigo 2º da Circular BCB 3.068, de 8 de novembro de 2001 (peça 22) .
2.1.	Após oitiva das partes e análise das razões de justificativa apresentadas, o Tribunal, por intermédio do Acórdão 1471/2019-TCU-Plenário (peça 85) , relatado pelo Ministro Aroldo Cedraz, considerou procedente a representação, rejeitou os argumentos de alguns responsáveis, dentre eles Eslei José de Morais (Gerente Executivo) e Ricardo Borges de Araújo Rosa (Gerente de Divisão) ; e lhes aplicou multas, na forma transcrita na introdução acima.
2.2.	Insatisfeitos, esses dois gestores interpuseram pedido de reexame (peças 94 e 97-101) , requerendo o provimento do pedido, com vistas a reformar os itens 9.3 e 9.4 do acórdão recorrido, de modo a:
a) oficiar ao Banco Central do Brasil nova consulta à área técnica normativa contábil do BCB com o propósito de firmar convicção sobre a conceituação de rendimentos;
b) acolher as razões de justificativa apresentadas pelos responsáveis Eslei José de Morais e Ricardo Borges de Araújo Rosa;
c) afastar a aplicação da multa prevista no art. 58, inciso II, da Lei nº 8.443/1992, no valor de                       R$ 4.000,00 (quatro mil reais) aos recorrentes.
ADMISSIBILIDADE
3.	Reitera-se o exame preliminar de admissibilidade (peças 108-109) , ratificado pelo Exmo. Sr. Ministro-Relator, na peça 111, que concluiu pelo conhecimento do recurso, suspendendo-se os efeitos dos itens 9.1, 9.3, 9.4 e 9.5 do Acórdão 1471/2019-TCU-Plenário, sob a relatoria do Ministro Aroldo Cedraz, nos termos do artigo 48 da Lei 8.443/1992, c/c os artigos 285 e 286, parágrafo único, do Regimento Interno do TCU (RI/TCU) .
MÉRITO
4.	Delimitação
4.1.	Constitui objeto do recurso a seguinte questão: Se os recorrentes agiram de acordo com as normas aplicáveis na alteração da metodologia de registro contábil das modificações no valor de mercado das cotas de FIP e FMIIE (peças 94 e 97-101) .
5.	Atuação dos recorrentes e normas aplicáveis na alteração da metodologia de registro contábil das modificações do valor de mercado das cotas de FIP e FMIIE (peças 94 e 97-101) 
5.1.	Os recorrentes afirmam terem agido de acordo com os parâmetros legais e regulamentares quando da alteração da metodologia de registro contábil das modificações no valor de mercado das cotas de FIP e FMIIE, impondo-se a modificação do julgado recorrido, tendo em vista os seguintes argumentos: 
a) Os recorrentes agiram de boa-fé, pois fizeram interpretação sistêmica, técnica, lógica, prudente e razoável de todos os normativos de regência para, de maneira informada, refletida e desinteressada, efetivar a alteração do procedimento contábil questionado (peça 94, p. 3-4) ;
b) Por meio do Ofício 14.968-BCB/Audit, o Banco Central detalhou o conceito de rendimentos, termo que se refere a qualquer fluxo de caixa recebido ou a receber em retorno a investimento realizado em um ativo financeiro e em decorrência de previsão contratual ou estatutária. Ele não se confunde com rentabilidade, mais ampla, pois inclui tanto os rendimentos auferidos (recebidos ou a receber) , quanto a variação no valor de mercado do ativo. O rendimento seria sempre positivo, por se tratar de fluxo de caixa efetivamente recebido ou a receber, enquanto que o valor de mercado representa ganho ou perda potencial ainda não realizado, decorrente de variação do "preço" do ativo. No caso de fundos de investimento, essa rubrica é auferida pelo investidor com a variação do valor da cota, devendo ser registrada assim nos termos da Circular 3.068/2001 (peça 94, p. 4) ;
c) Entretanto, o próprio Banco Central do Brasil (Bacen) , em 2018, editou novas normas em que aplica o conceito de juros/rendimentos negativos, de forma contraditória à resposta enviada ao Tribunal. Traz, como exemplos, as Resoluções CMN números 4.622/2018, 4673/2018 e 4674/2018, que tratam dos encargos financeiros dos Fundos Constitucionais de Financiamento; e as Resoluções CMN 4.664/2018 e 4668/2018, que regulam as operações de crédito rural. Nesses normativos, no caso de taxas pós-fixadas, pode haver ocorrência de rendimentos negativos (peças 94, p. 4-5; e 97-101) ;
d) Há situações em que até a parte fixa da taxa pós-fixada é negativa, a exemplo de trecho da Resolução CMN 4.688/2018. Com isso, diante da regulamentação citada, os juros/rendimentos negativos deverão ser apropriados no resultado das operações (peça 94, p. 5) ;
e) Observou-se comportamento negativo das taxas de juros pós-fixadas nas operações de crédito com recursos do FCO, em agosto e novembro de 2018, operacionalizadas pelo Banco do Brasil, gerando reconhecimento no resultado do período. Esses eventos fragilizam a conceituação de rendimentos elaborada pelo órgão regulador em setembro de 2015 (peça 94, p. 5) ;
f) O entendimento do BB BI e pares do mercado já era no sentido de que haveria sustentação técnica para ratificar o conceito de que rendimento é qualquer fluxo de caixa futuro decorrente do investimento realizado em um ativo financeiro, podendo, inclusive, representar variações negativas a serem reconhecidas no resultado (peça 94, p. 5) ;
g) O entendimento dos ora recorrentes foi no sentido de que as variações/desvalorizações das cotas dos FIP/FMIEE representavam um fluxo de caixa futuro e, portanto, rendimentos que deviam ser apropriados no resultado, conforme determina a Circular BCB 3.068/2011. O valor contábil das cotas desses fundos é a melhor avaliação a valor de mercado para esses ativos, por refletir todas as marcações a mercado dos ativos detidos pelos fundos. Isso representaria o resultado a ser recebido, em caso de venda do ativo em transação não forçada entre participantes do mercado, na data de mensuração, diante da inexistência de mercado ativo de negociação ou um ativo semelhante que pudesse ser utilizado para esse fim (peça 94, p. 5-6) ;
h) O conceito elaborado pelo Bacen no Ofício n. 14.968/2015-BCB/Audit - item 2-C foi fundamental para afastar o entendimento do Tribunal de que as variações de cotas dos FIP/FMIIEE não se tratavam de rendimentos, levando à conclusão equivocada de que o BB BI registrou valores de marcação a mercado indevidamente em rubricas de resultado, ao invés de conta destacada do Patrimônio Líquido. Impõe-se, assim, ao menos, nova consulta à área técnica normativa do Bacen, para firmar convicção sobre esses conceitos (peça 94, p. 6) .
	Análise
5.2.	Não obstante em relação à questão de fundo tratada nos autos os argumentos dos recorrentes não se apresentem corretos, as circunstâncias descritas nos autos não permitem a aplicação de penalidades às partes. A punibilidade da falta do gestor deve ser ponderada não apenas por eventual descumprimento de norma, como também por outros elementos, como o grau de reprovabilidade da conduta e o prejuízo que possa ter causado ao erário e ao interesse público (Acórdão 2596/2012-TCU-Plenário, relatado pela Ministra Ana Arraes) .
5.3.	Ao contrário do que afirmam os recorrentes, em relação aos ajustes pelo valor de mercado dos títulos e valores mobiliários adquiridos por instituições financeiras e demais instituições autorizadas a funcionar pelo Bacen, não houve qualquer alteração, mantendo-se regidos pela Circular BCB 3.068/2001, conforme consulta atualizada ao Plano Contábil das Instituições do Sistema Financeiro Nacional (Cosif) no sítio do Banco Central do Brasil (Capítulo: Normas Básicas - 1; Seção: Patrimônio Líquido - 16; Item 7 - Ajuste ao Valor de Mercado - TVM e Derivativos) .
5.4.	Todavia, a questão enfrentada no processo não se mostra pacífica e está inserida no intenso debate que sempre se travou acerca da contabilização mais correta e eficaz dos ativos nas empresas, se pelo valor de mercado ou com base no custo histórico, o que envolve os destinatários da informação.
5.5.	Nessa linha, de acordo com o inciso IV do artigo 7º da Resolução 750/1993, do Conselho Federal de Contabilidade, a qual, não obstante revogada em 2016, ainda segue direcionando o tema na doutrina contábil, o Princípio do Registro pelo Valor Original determina que os componentes do patrimônio devem ser inicialmente registrados pelos valores originais das transações, expressos em moeda nacional. 
5.6.	Entretanto, nos termos do inciso II do §1º, do mesmo artigo, após integrados ao patrimônio, os componentes patrimoniais, ativos ou passivos, podem sofrer variações decorrentes dos seguintes fatores:
a) Custo corrente. Os ativos são reconhecidos pelos valores em caixa ou equivalentes de caixa, os quais teriam de ser pagos se esses ativos ou ativos equivalentes fossem adquiridos na data ou no período das demonstrações contábeis. Os passivos são reconhecidos pelos valores em caixa ou equivalentes de caixa, não descontados, que seriam necessários para liquidar a obrigação na data ou no período das demonstrações contábeis;
b) Valor realizável. Os ativos são mantidos pelos valores em caixa ou equivalentes de caixa, os quais poderiam ser obtidos pela venda em uma forma ordenada. Os passivos são mantidos pelos valores em caixa e equivalentes de caixa, não descontados, que se espera seriam pagos para liquidar as correspondentes obrigações no curso normal das operações da Entidade;
c) Valor presente. Os ativos são mantidos pelo valor presente, descontado do fluxo futuro de entrada líquida de caixa que se espera seja gerado pelo item no curso normal das operações da Entidade. Os passivos são mantidos pelo valor presente, descontado do fluxo futuro de saída líquida de caixa que se espera seja necessário para liquidar o passivo no curso normal das operações da Entidade;
d) Valor justo. É o valor pelo qual um ativo pode ser trocado, ou um passivo liquidado, entre partes conhecedoras, dispostas a isso, em uma transação sem favorecimentos; e
e) Atualização monetária. Os efeitos da alteração do poder aquisitivo da moeda nacional devem ser reconhecidos nos registros contábeis mediante o ajustamento da expressão formal dos valores dos componentes patrimoniais. (Grifos acrescidos) 
5.7.	Por certo, a contabilização de títulos e valores mobiliários, a exemplo das cotas de FIP/FMIEE, está entre os melhores exemplos para se discutir essa controvérsia, tendo em vista a variação contínua e praticamente diária dos valores desses ativos, impactando a necessária transparência das demonstrações contábeis das instituições financeiras delas detentoras. 
5.8.	Grande parte da doutrina tem se inclinado pelo registro de ativos dessa natureza com base no Valor Justo:
Assim o estudo dos Títulos e Valores Mobiliários necessita de procedimento diferenciado face suas características, como descrevem Iudícibus, Martins e Gelbcke (2007, p. 624) "devido às características de extrema volatilidade das operações com derivativos, que levam a uma grande flutuação no resultado desses produtos de um período para o outro, o custo histórico não deve ser utilizado como base de valor, uma vez que essa forma perde relevância no ambiente instável em que esses produtos são operados." Afirmam então aos autores que o Fair Value "é a melhor medida para esses instrumentos". (Disponível em:  Consultado em: 27 jan 2020) .
5.9.	O Pronunciamento Técnico n. 46 do Comitê de Pronunciamentos Contábeis (CPC) , aprovado em 7/12/2012, define, em seu item 9, o Valor Justo como o preço que seria recebido pela venda de um ativo ou que seria pago pela transferência de um passivo em uma transação não forçada entre participantes do mercado na data de mensuração. O conceito está intrinsecamente ligado como os ajustes de marcação a mercado, em discussão nos presentes autos.
5.10.	Do mesmo modo, as normas internacionais de contabilidade (International Accouting Standard - IAS) , em seu pronunciamento n. 39 (IAS 39) , emitido em 2000, tratam especificamente das regras de contabilização e evidenciação de operações realizadas com instrumentos financeiros, como os títulos e valores mobiliários, também com ênfase ao Valor Justo, com detalhamentos acerca da forma e do momento da contabilização, com variações de acordo com a categoria, a saber:
1) ativos ou passivos financeiros avaliados pelo valor justo com ajuste no resultado; 2) ativos financeiros mantidos até o vencimento; 3) créditos e recebíveis; e 4) ativos financeiros disponíveis para venda. 
 (...) 
A avaliação subsequente dos instrumentos financeiros depende da categoria em que estiverem classificados. São avaliados pelo valor justo (ajuste reconhecido no resultado do período) os ativos e passivos financeiros classificados na categoria valor justo com ajuste no resultado e os derivativos. Os ativos financeiros classificados na categoria disponíveis para venda também são avaliados pelo valor justo, porém com ajuste reconhecido em conta destacada do patrimônio líquido.
 (Disponível em:  Consultado em: 27/1/2020) .
5.11.	Diante disso, verifica-se que a Circular BCB 3.068/2001 (peça 22) buscou convergir com os princípios fundamentais e com as normas nacionais e internacionais de contabilidade aplicadas às instituições financeiras, ao estabelecer critérios para registro e avaliação contábil de títulos e valores mobiliários. 
5.12.	Para tanto, a Autarquia decidiu estabelecer, em seu artigo 1º, que esses ativos devem ser registrados pelo valor efetivamente pago, além de serem classificados em títulos para negociação, disponíveis para venda ou mantidos até o vencimento. 
5.13.	As cotas de fundos de investimento estão classificadas na categoria títulos para negociação, quando adquiridos com o propósito de serem frequentemente negociados; ou como títulos disponíveis para venda, quando não abarcados pelas demais espécies, hipótese objeto da controvérsia nos presentes autos. No caso, não cabe registro como títulos mantidos até o vencimento, por não haver prazo contratual nesse sentido, como explicado em nota do Bacen (peça 70, p. 8) .
5.14.	Com isso, esses títulos devem ser ajustados pelo valor de mercado, no mínimo por ocasião dos balancetes e balanços, computando-se a valorização ou a desvalorização em contrapartida à conta de receita ou de despesa, quando classificados como ativo para negociação; ou em rubrica destacada do patrimônio líquido, quando disponíveis para a venda. A regra está expressa nos incisos I e II do artigo 2º da norma. 
5.15.	Do mesmo modo, nos termos do §2º do referido artigo, os ganhos ou perdas não realizados registrados em conta destacada do patrimônio líquido, na forma do caput, inciso II, devem ser transferidos para o resultado do período quando da venda definitiva dos títulos e valores mobiliários classificados na categoria títulos disponíveis para venda. 
5.16.	Assim, quanto às cotas dos fundos de investimento FIP/FMIEE classificadas na categoria disponível para venda, objetos de debate nos presentes autos, as variações decorrentes do mercado deveriam ser registradas em conta destacada do patrimônio líquido, com transferência para o resultado apenas quando definitivamente vendidas, como explicou o Bacen (peça 70, p. 10) . Apenas fluxos de caixa efetivamente recebidos ou a receber deveriam ser registrados no resultado do período, conforme previsto no artigo 4º da Circular BCB 3.068/2001.
5.17.	Dessa forma, ainda que se tenha discussão quanto ao conceito de rendimento e a remissão ao registro obrigatório de valor com essa natureza em conta de resultado, conforme o artigo 4º da Circular BCB 3.068/2001, o que fundamentou a mudança de metodologia contábil proposta na Nota Técnica CONTADORIA-GESUB/SUBSI 1/2013/003884, as normas de caráter específico têm preeminência sobre aquelas com preceitos gerais. 
5.18.	Os ajustes de marcação a mercado teriam registro em conta destacada do patrimônio líquido, na forma prevista especificamente no inciso II do artigo 2º do referido diploma normativo, com transferência ao lucro ou prejuízo apenas quando da venda definitiva e não com base nas valorizações e desvalorizações dos ativos, como propunha a nota técnica.
5.19.	De outro lado, por certo, a adequada contabilização pelo Valor Justo desses ativos envolve discussões acerca de rentabilidade, rendimento ou valor de mercado e ajustes de marcação a mercado. A aplicação ampla desses conceitos é que viabiliza o atingimento do preço real dos títulos e valores mobiliários. 
5.20.	Entretanto, o que está subjacente aos conceitos de rendimentos e rentabilidade na discussão empreendida nos presentes autos é, em verdade, o impacto efetivamente identificado no resultado da instituição financeira, haja vista que, seja com a contabilização em conta destacada no patrimônio líquido quando não liquidado, como ocorria antes de 2013 no próprio BB BI; ou com o registro como receita ou despesa, a esperada evidenciação terá acontecido.
5.21.	Nessa linha, o ponto fundamental da discussão está relacionado ao momento em que essas mudanças no valor de mercado afetariam o resultado da instituição financeira. A Circular do Banco Central é clara em sensibilizar contas de receita ou despesa apenas quando da alienação, amortização e resgate, no caso das cotas dos fundos de investimento FIP/FMIEE. 
5.22.	Até esse ponto, as valorizações ou desvalorizações deveriam ser mantidas em conta destacada do patrimônio líquido. Com isso, atender-se-ia à necessidade de disclosure, sem afetar artificialmente o resultado do período.
5.23.	Não há dúvida, como afirmam os recorrentes e demonstram as alterações recentes no ritmo dos juros básicos das economias mundiais, que os gestores já estão se deparando com taxas negativas vinculadas a aplicações financeiras e títulos públicos, de modo a afetar a afirmação contida em comunicação do Bacen de que "rendimento é sempre positivo, por se tratar de fluxo de caixa efetivamente recebido ou a receber".
5.24.	Entretanto, esse fato não afeta a opção normativa daquela Autarquia por sensibilizar o resultado do período, em relação a ajustes a valor de mercado de cotas dos fundos de investimento em questão, apenas quando da venda definitiva do ativo.
5.25.	Por oportuno, a alegação sobre as taxas pós-fixadas possivelmente negativas, indicadas em recentes resoluções do Bacen (peças 94, p. 5; e 97-101) , não interfere na interpretação do conteúdo da Circular BCB 3.068/2001, contida na deliberação recorrida.
5.26.	Primeiramente, as referidas resoluções tratam de tema distinto do enfrentado no processo em análise. Os normativos dispõem sobre a metodologia de cálculo dos encargos financeiros incidentes sobre os financiamentos de operações de crédito com recursos de fundos constitucionais. Trata-se, portanto, de rubrica contábil distinta, com regras de contabilização também diferentes, sem se olvidar do caráter de benefício financeiro desse regime, diferenciando-o das marcações decorrentes de negociações no mercado.
5.27.	Os juros, comissões e outros encargos financeiros são registrados pelo regime de competência, com base no tempo transcorrido, independentemente da data de pagamento. Esse regime não tem relação com a sistemática de ajuste de marcação a mercado de títulos e valores mobiliários, muitas vezes influenciados não apenas pelo tempo, como, também, por diversos elementos conjunturais do momento, como reformas, crises econômicas locais e estrangeiras, dentre outros.
5.28.	Assim, na categoria de títulos disponíveis para venda, a Circular BCB 3.068/2001, em seu artigo 2º, inciso II, é expressa em reconhecer os ajustes pelo valor de mercado em conta destacada do patrimônio líquido, independentemente do conceito de rendimento, com eventuais ganhos e perdas registrados apenas no momento da venda. Logo, sobre esse tema, impõe-se a manutenção dos fundamentos da deliberação recorrida.
5.29.	Todavia, em que pese quanto à questão de fundo não se vislumbrem razões para a modificação da deliberação recorrida, na forma discutida até o momento, ao se debruçar sobre os fatos contidos nos autos e, sobretudo, na Nota Técnica CONTADORIA-GESUB/SUBSI 1/2013/003884 do Banco do Brasil, que fundamentou a imputação de penalidade à parte; e na Nota Técnica 261/2016-BCB/DESUP (peça 70, p. 2-5) , do Bacen, não se mostram razoáveis as penalidades aplicadas aos recorrentes.
5.30.	Primeiramente, nota-se que as discussões quanto aos impactos da valorização ou desvalorização de títulos e valores mobiliários sobre os resultados das instituições sempre foram intensas no contexto acadêmico da Ciência Contábil e no seio dos profissionais de contabilidade, como já destacado. Para tanto, transcreve-se trecho doutrinário acerca do tema:
A mensuração contábil de ativos e passivos é tema central de estudos e debates ao longo do tempo na contabilidade, há a já estudada amplamente mensuração pelo custo histórico em contrapartida há estudos que apontam para alternativas de mensuração de passivos e ativos, dentre as alternativas a mensuração pelo valor justo (fair value) ou marcação a mercado (marking-to-market) é a temática abordada por este estudo, em específico para as instituições financeiras (COUTINHO, et al, 2007) . 
Em especial sobre as discussões sobre mensuração de ativos Hendriksen e Van Breda (2007, p. 304) afirmam que "tem havido, durante décadas, um debate furioso a respeito de qual é a melhor maneira de medir ativos." (Disponível em:< http://sistema.semead.com.br/12semead/resultado/trabalhosPDF/154.pdf> Consultado em: 27 jan. 2020) .
5.31.	A complexidade do tema restou reconhecida, inclusive, pelo Banco Central do Brasil (peça 70, p. 5) :
19. Assim, feitas as considerações acima, especificamente quanto ao pleito apresentado pelo Banco do Brasil, verificamos que o mesmo foi embasado em análise das diversas regulamentações relacionadas ao assunto (CMN, BCB, CVM e normas internacionais) , além das características particulares de cada fundo, o que configura uma complexidade maior quando se compara estes fundos com os demais fundos de investimento tradicionais existentes no mercado.
5.32.	De outro lado, é importante lembrar que a regulação, incluindo a definição de regras contábeis e a supervisão de fundos de investimento, são, em primeira medida, competência da Comissão de Valores Mobiliários (	CVM) , como afirmou o próprio Bacen (peça 70, p. 7) .
5.33.	Não há notícia nos autos de regulamentação clara da CVM acerca da matéria na forma tratada pela Circular BCB 3.068/2001. Ao contrário. Ao se consultar a Instrução CVM 438/2006, que trata do Plano Contábil dos Fundos de Investimento (COFI) , verifica-se que há disposição geral capaz até mesmo corroborar o entendimento dos técnicos sobre a contabilização dos ajustes a mercado no resultado do período, não obstante se coadune com o posicionamento da Corte sobre o tema:
1 - Os ativos integrantes das carteiras dos fundos de investimento devem ser registrados pelo valor efetivamente contratado ou pago, e ajustados, diariamente, ao valor de mercado, reconhecendo-se contabilmente a valorização ou a desvalorização em contrapartida à adequada conta de receita ou despesa, no resultado do período. (Grifos acrescidos) .
5.34.	Os ora recorrentes, ao proporem mudanças na metodologia contábil do BB BI, embasaram-se na ausência de consolidação do tema no âmbito dos principais órgãos normatizadores, além de reconhecida prática em grandes instituições financeiras atuantes no mesmo mercado.
5.35.	De fato, restou incontroverso nos autos que outras instituições financeiras de renome no mercado nacional (peças 5, p. 8; e 70, p. 5) registravam as variações das cotas dos fundos no resultado do período, considerando-as como rendimentos.
5.36.	Tendo como base essas premissas e com vistas a promover o alinhamento da entidade aos mercados competitivos, em tema de grande controvérsia, os recorrentes propuseram a alteração contábil em documento técnico fundamentado (peça 5, p. 6-15) e restaram referendados por diversas instâncias. A própria auditoria externa da instituição chancelou o procedimento adotado, como relatou o Bacen ao analisar a questão (peça 70, p. 5) , fato incontroverso nos autos. Assim, não se verificou fragilidade na condução da governança dentro da instituição financeira.
5.37.	Além disso e mais importante, o Banco Central do Brasil se debruçou sobre esses fatos e realizou ampla análise dos reflexos que as modificações na metodologia contábil ora em análise ocasionaram em todos os exercícios em que estiveram em vigência (peça 70, p. 4) , concluindo pela baixíssima representatividade das mudanças contábeis no lucro líquido, no patrimônio líquido e no ativo total do BB BI e do próprio Banco do Brasil.
5.38.	De fato, conforme os números apresentados, o impacto proporcional no lucro líquido do BB BI não chegou a 5% e no conglomerado Banco do Brasil não atingiu 0,5% nos exercícios analisados. Caso se considerem os ativos totais das entidades, a representatividade dos efeitos da valorização/desvalorização das cotas de FIP/FMIEE é praticamente nula.
5.39.	Mesmo ao analisar e constatar a prática no mercado semelhante à metodologia do Banco do Brasil, o Bacen constatou não serem relevantes as modificações, restringindo-se a orientar as instituições financeiras sobre o procedimento contábil correto (peça 70, p. 5) :
Adicionalmente, considerando que essa interpretação não seria isolada no mercado, efetuamos levantamento, a partir da base de dados da Cetip, para a data-base junho/2016, onde verificamos que o saldo de FIPs, distribuídos em 22 bancos comerciais, de desenvolvimento e de investimento, totalizava R$ 6.817,0 milhões, enquanto o saldo de FMIEEs, atingia R$ 22,2 milhões, detido por apenas 2 instituições. Em todos os casos analisados, os valores não apresentaram representatividade frente ao ativo total de tais instituições. 
Desse modo, encaminharemos Ofício a todas elas esclarecendo o procedimento contábil a ser seguido, em conformidade com o posicionamento do Denor.
5.40.	Dessa forma, não obstante se apresente correta e atual a regulamentação do Banco Central do Brasil sobre a matéria na Circular BCB 3.068/2001, com imposição ao Banco do Brasil das normas do órgão fiscalizador do Sistema Financeiro Nacional, a conjuntura apresentada nos autos não se apresenta com a contundência necessária para penalizar os técnicos no Banco do Brasil, sobretudo, diante dos reflexos dessa punição na vida profissional desses agentes. 
5.41.	Não se identificou má-fé ou qualquer direcionamento nos fatos apontados, sendo que os responsáveis buscavam o alinhamento do BB BI com o mercado em questão contábil controversa, além de os reflexos das mudanças de metodologia não terem sido materialmente relevantes. Para tanto, transcreve-se conclusão do Banco Central do Brasil sobre esse ponto, não contestada pelo colegiado na deliberação recorrida, sendo que a Autarquia não entendeu razoável a aplicação de qualquer sanção à instituição, mas apenas determinação para realização de ajustes (peça 70, p. 5) :
Diante da imaterialidade dos valores envolvidos, da verificação do cumprimento da governança interna e externa e em que pese entender que há espaços técnicos para a adoção da prática (normas internacionais) , o que implica a não imputação de qualquer penalidade à instituição no âmbito de nossa atuação, essa Supervisão corrobora o ponto de vista esposado no Parecer 3158/2015-DENOR, de 28 de agosto de 2015 e emitirá Ofício ao Banco do Brasil comunicando à instituição sobre o não acolhimento de seu pleito e determinando a realização dos ajustes necessários à adoção dos procedimentos contábeis considerados adequados, observando ainda o que determina a Resolução n° 4.007, de 25 de agosto de 2011.
5.42.	Destaque-se, por fim, que, após consulta ao Banco Central acerca da matéria e antes mesmo da audiência dos responsáveis nesta Corte, o BB BI promoveu o ajuste na contabilização desses ativos, retornando ao modelo previsto na Circular BCB 3.068/2001 (peça 76, p. 31-32) .
5.43.	Assim, conclui-se que os títulos e valores mobiliários disponíveis para venda devem ser ajustados pelo valor de mercado, no mínimo por ocasião dos balancetes e balanços, computando-se a valorização ou a desvalorização em contrapartida à conta destacada do patrimônio líquido, pelo valor líquido dos efeitos tributários, com ganhos e perdas transferidos para o resultado do período apenas quando da venda definitiva desses ativos, conforme o artigo 2º, inciso II e §2º, da Circular BCB 3.068/2001. De todo modo, os fatos descritos nos presentes autos não têm contundência para imputar sanções aos gestores envolvidos.
CONCLUSÃO
6.	Das análises anteriores, conclui-se que:
a) A punibilidade da falta do gestor deve ser ponderada não apenas por eventual descumprimento de norma, como também por outros elementos, como o grau de reprovabilidade da conduta e o prejuízo que possa ter causado ao erário e ao interesse público; e 
b) Os títulos e valores mobiliários disponíveis para venda devem ser ajustados pelo valor de mercado, no mínimo por ocasião dos balancetes e balanços, computando-se a valorização ou a desvalorização em contrapartida à conta destacada do patrimônio líquido, pelo valor líquido dos efeitos tributários, com ganhos e perdas transferidos para o resultado do período apenas quando da venda definitiva desses ativos.
6.1.	Assim, os argumentos e provas apresentados pelo recorrente têm o condão de modificar a deliberação combatida, de modo a afastar as multas imputadas às partes, por meio do item 9.4 do acórdão recorrido.
PROPOSTA DE ENCAMINHAMENTO
7.	Diante do exposto, com fundamento no artigo 48, da Lei 8.443/1992, submetem-se os autos à consideração superior, com posterior encaminhamento ao Gabinete do Relator, propondo:
a)	conhecer do recurso interposto e, no mérito, dar-lhe provimento para anular as multas objetos do item 9.4 do acórdão recorrido;
b)	comunicar a deliberação que vier a ser proferida por esta Corte aos recorrentes, ao BB - Banco de Investimentos S.A. e aos demais interessados.

8.1. Mateus Guimaraes Torres, Mario Renato Balardim Borges (50627/OAB-RS) e outros.

Não atuou.

REPRESENTAÇÃO. POSSÍVEIS IRREGULARIDADES NA ALTERAÇÃO DA METODOLOGIA DE REGISTRO CONTÁBIL DA EVOLUÇÃO DO VALOR DAS COTAS DE FUNDOS DE INVESTIMENTOS EM PARTICIPAÇÕES (FIP) E DOS FUNDOS MÚTUOS DE INVESTIMENTOS EM EMPRESAS EMERGENTES (FMIEE). CONHECIMENTO. AUDIÊNCIAS. INFRINGÊNCIA À CIRCULAR BCB 3.068/2001. REJEIÇÃO DAS RAZÕES DE JUSTIFICATIVA. MULTA. ARQUIVAMENTO. PEDIDO DE REEXAME. PUNIBILIDADE DA FALTA DO GESTOR. NECESSÁRIA PONDERAÇÃO NÃO APENAS POR EVENTUAL DESCUMPRIMENTO DE NORMA, COMO TAMBÉM POR OUTROS ELEMENTOS, COMO O GRAU DE REPROVABILIDADE DA CONDUTA E O PREJUÍZO QUE POSSA TER CAUSADO AO ERÁRIO E AO INTERESSE PÚBLICO. PROVIMENTO. AFASTAMENTO DAS MULTAS APLICADAS.

REPRESENTAÇÃO (REPR)

Secretaria de Recursos (SERUR); Secretaria de Controle Externo do Sistema Financeiro Nacional e dos Fundos de Pensão (SecexFinan).

Trata-se de pedido de reexame interposto por Eslei José de Morais e Ricardo Borges de Araújo Rosa, contra o Acórdão 1471/2019-TCU-Plenário, de relatoria do E. Ministro Aroldo Cedraz, por meio do qual, ao julgar representação da Secretaria de Controle Externo da Fazenda Nacional (SecexFazenda) , a respeito de possíveis irregularidades ocorridas no Banco do Brasil Banco de Investimentos S.A. (BB BI) , em 2013, relacionadas à alteração da metodologia de registro contábil da evolução do valor das cotas de Fundos de Investimentos em Participações (FIP) e dos Fundos Mútuos de Investimentos em Empresas Emergentes (FMIEE) referentes aos títulos e valores mobiliários classificados como "disponíveis para venda", este Tribunal a considerou procedente, rejeitou os argumentos de alguns responsáveis e lhes aplicou multa. 
Insatisfeitos, os recorrentes alegam que agiram de acordo com os parâmetros legais e regulamentares, quando da alteração da metodologia de registro contábil das modificações no valor de mercado das cotas de FIP e FMIIE, para requerer o afastamento das multas a eles imputadas, tendo em vista os seguintes argumentos: 
agiram de boa-fé, pois fizeram interpretação sistêmica, técnica, lógica, prudente e razoável dos normativos de regência para, de maneira informada, refletida e desinteressada, alterar o procedimento contábil questionado;
por meio do Ofício 14.968-BCB/Audit, o Banco Central (Bacen) detalhou o conceito de rendimentos, termo que se refere a fluxo de caixa recebido ou a receber em retorno a investimento realizado em ativo financeiro e em decorrência de previsão contratual ou estatutária. Tal conceito não se confunde com rentabilidade, pois inclui tanto os rendimentos auferidos (recebidos ou a receber) , quanto a variação no valor de mercado do ativo. O rendimento seria sempre positivo, por se tratar de fluxo de caixa efetivamente recebido ou a receber, enquanto o valor de mercado representa ganho ou perda potencial ainda não realizado, decorrente de variação do "preço" do ativo. No caso de fundos de investimento, essa rubrica é auferida pelo investidor com a variação do valor da cota, devendo ser registrada assim nos termos da Circular 3.068/2001;
em 2018, o Bacen editou novas normas em que aplica o conceito de juros/rendimentos negativos. Como exemplo, citam as Resoluções CMN números 4.622/2018, 4673/2018 e 4674/2018, que tratam dos encargos financeiros dos Fundos Constitucionais de Financiamento; e as Resoluções CMN 4.664/2018 e 4668/2018, que regulam as operações de crédito rural. Nesses normativos, no caso de taxas pós-fixadas, pode haver ocorrência de rendimentos negativos;
há situações em que até a parte fixa da taxa pós-fixada é negativa, a exemplo de trecho da Resolução CMN 4.688/2018. Com isso, diante da regulamentação citada, os juros/rendimentos negativos deverão ser apropriados no resultado das operações;
foi verificado comportamento negativo das taxas de juros pós-fixadas nas operações de crédito com recursos do FCO, em agosto e novembro de 2018, operacionalizadas pelo Banco do Brasil, gerando reconhecimento no resultado do período. Esses eventos fragilizam a conceituação de rendimentos elaborada pelo órgão regulador em setembro de 2015;
o entendimento do BB BI e pares do mercado já era no sentido de que haveria sustentação técnica para ratificar o conceito de que rendimento é fluxo de caixa futuro decorrente do investimento realizado em um ativo financeiro, podendo, inclusive, representar variações negativas a serem reconhecidas no resultado;
o entendimento dos recorrentes foi no sentido de que as variações/desvalorizações das cotas dos FIP/FMIEE representavam fluxo de caixa futuro e, portanto, rendimentos que deviam ser apropriados no resultado, conforme determina a Circular BCB 3.068/2011. O valor contábil das cotas desses fundos é a melhor avaliação a valor de mercado para esses ativos, por refletir todas as marcações a mercado dos ativos detidos pelos fundos. Isso representaria o resultado a ser recebido, em caso de venda do ativo em transação não forçada entre participantes do mercado, na data de mensuração, quando não existir mercado ativo de negociação ou ativo semelhante que puder ser utilizado para esse fim;
o conceito elaborado pelo Bacen no Ofício 14.968/2015-BCB/Audit, item 2-C, foi fundamental para afastar o entendimento do Tribunal, de que as variações de cotas dos FIP/FMIIEE não se tratavam de rendimentos, levando à conclusão equivocada de que o BB BI registrou valores de marcação a mercado indevidamente em rubricas de resultado, ao invés de conta destacada do Patrimônio Líquido. Impõe-se, assim, ao menos, nova consulta à área técnica normativa do Bacen, para firmar convicção sobre esses conceitos.
A unidade técnica propõe que o recurso seja conhecido e provido, para afastar as multas imputadas aos recorrentes, por meio do item 9.4 do Acórdão 1471/2019-TCU-Plenário.
Feito breve resumo dos fatos, passo a decidir.
Reitero o exame de admissibilidade (peça 111) , em que conheci do presente recurso por atender aos requisitos atinentes à espécie.
Ao contrário do que afirmam Eslei José de Morais e Ricardo Borges de Araújo Rosa, não houve alterações dos ajustes pelo valor de mercado dos títulos e valores mobiliários adquiridos por instituições financeiras e demais instituições autorizadas a funcionar pelo Bacen, mantidos pela Circular BCB 3.068/2001, conforme consulta atualizada ao Plano Contábil das Instituições do Sistema Financeiro Nacional (Cosif) no sítio daquela instituição (Capítulo: Normas Básicas - 1; Seção: Patrimônio Líquido - 16; Item 7 - Ajuste ao Valor de Mercado - TVM e Derivativos) .
No entanto, a questão enfrentada nestes autos não se mostra pacífica e está inserida no intenso debate que sempre se travou acerca da contabilização mais correta e eficaz dos ativos nas empresas, se pelo valor de mercado ou com base no custo histórico.
De acordo com o inciso IV do artigo 7º da Resolução 750/1993, do Conselho Federal de Contabilidade, que, apesar de revogada em 2016, ainda segue direcionando o tema na doutrina contábil, o Princípio do Registro pelo Valor Original determina que os componentes do patrimônio devem ser inicialmente registrados pelos valores originais das transações, expressos em moeda nacional. 
Nos termos do inciso II do §1º, do mesmo artigo, após integrados ao patrimônio, os componentes patrimoniais, ativos ou passivos, podem sofrer variações, decorrentes dos seguintes fatores[footnoteRef:2]: custo corrente, valor realizável, valor presente, valor justo, e atualização monetária.  [2: Custo corrente: os ativos são reconhecidos pelos valores em caixa ou equivalentes de caixa, os quais teriam de ser pagos se esses ativos ou ativos equivalentes fossem adquiridos na data ou no período das demonstrações contábeis. Os passivos são reconhecidos pelos valores em caixa ou equivalentes de caixa, não descontados, que seriam necessários para liquidar a obrigação na data ou no período das demonstrações contábeis;Valor realizável: os ativos são mantidos pelos valores em caixa ou equivalentes de caixa, os quais poderiam ser obtidos pela venda em uma forma ordenada. Os passivos são mantidos pelos valores em caixa e equivalentes de caixa, não descontados, que se espera seriam pagos para liquidar as correspondentes obrigações no curso normal das operações da Entidade;Valor presente: os ativos são mantidos pelo valor presente, descontado do fluxo futuro de entrada líquida de caixa que se espera seja gerado pelo item no curso normal das operações da Entidade. Os passivos são mantidos pelo valor presente, descontado do fluxo futuro de saída líquida de caixa que se espera seja necessário para liquidar o passivo no curso normal das operações da Entidade;Valor justo: é o valor pelo qual um ativo pode ser trocado, ou um passivo liquidado, entre partes conhecedoras, dispostas a isso, em uma transação sem favorecimentos; eAtualização monetária: os efeitos da alteração do poder aquisitivo da moeda nacional devem ser reconhecidos nos registros contábeis mediante o ajustamento da expressão formal dos valores dos componentes patrimoniais.] 
A contabilização de títulos e valores mobiliários, a exemplo das cotas de FIP/FMIEE, está entre os bons exemplos para se discutir a controvérsia supramencionada, tendo em vista a variação contínua e praticamente diária dos valores desses ativos, impactando a necessária transparência das demonstrações contábeis das instituições financeiras que as detêm. 
Parte importante da doutrina tem se inclinado pelo registro de ativos dessa natureza com base no valor justo. Nessa linha, pode-se citar o Pronunciamento Técnico 46, aprovado em 7/12/2012 pelo Comitê de Pronunciamentos Contábeis (CPC) , e as normas internacionais de contabilidade (International Accouting Standard - IAS) , em seu pronunciamento 39 (IAS 39) , emitido em 2000.
A Circular BCB 3.068/2001 (peça 22) buscou convergir com os princípios fundamentais e com as normas nacionais e internacionais de contabilidade aplicadas às instituições financeiras, ao estabelecer critérios para registro e avaliação contábil de títulos e valores mobiliários. 
Nos termos do art. 2º, §2º desta circular, os ganhos ou perdas não realizadas registrados em conta destacada do patrimônio líquido, na forma do caput, inciso II, devem ser transferidos para o resultado do período quando da venda definitiva dos títulos e valores mobiliários classificados na categoria títulos disponíveis para venda. 
Sendo assim, para as cotas dos fundos de investimento FIP/FMIEE classificadas na categoria disponível para venda, objetos de debate nos presentes autos, as variações decorrentes do mercado devem ser registradas em conta destacada do patrimônio líquido, com transferência para o resultado apenas quando definitivamente vendidas, como explicou o Bacen (peça 70, p. 10) . Apenas fluxos de caixa efetivamente recebidos ou a receber devem ser registrados no resultado do período, conforme previsto no artigo 4º da Circular BCB 3.068/2001.
Se por um lado assiste razão aos recorrentes quanto ao fato de que, com as alterações recentes no ritmo dos juros básicos das economias mundiais, há que se observar que gestores financeiros estão se deparando com taxas negativas vinculadas a aplicações financeiras e títulos públicos, o que permite questionar a afirmação contida em comunicação do Bacen, de que "rendimento é sempre positivo, por se tratar de fluxo de caixa efetivamente recebido ou a receber", por outro lado os argumentos recursais não têm o condão de infirmar a opção normativa daquela Autarquia. 
Feitas essas considerações, antecipo o acolhimento dos argumentos apresentados pela unidade técnica ao analisar os fatos contidos nos autos e, sobretudo, nas notas técnicas 1/2013/003884 do Banco do Brasil e 261/2016 do Bacen (elaborada para responder a questionamentos deste Tribunal) , como razões de decidir reformar a deliberação recorrida.
Em primeiro lugar, é imperioso reconhecer que as discussões quanto aos impactos da valorização ou desvalorização de títulos e valores mobiliários sobre os resultados das instituições sempre foram intensas no contexto acadêmico da Ciência Contábil e no seio dos profissionais de contabilidade, como já destacado. 
Em segundo lugar, a complexidade do tema específico do qual tratou o acórdão recorrido foi reconhecida pelo Bacen (peça 70, p. 5) , em sua Nota Técnica 261/2016, ao lembrar que a regulação, incluindo a definição de regras contábeis e a supervisão de fundos de investimento, são, em primeira medida, competência da Comissão de Valores Mobiliários (CVM) :
19. Assim, feitas as considerações acima, especificamente quanto ao pleito apresentado pelo Banco do Brasil, verificamos que o mesmo foi embasado em análise das diversas regulamentações relacionadas ao assunto (CMN, BCB, CVM e normas internacionais) , além das características particulares de cada fundo, o que configura uma complexidade maior quando se compara estes fundos com os demais fundos de investimento tradicionais existentes no mercado.
Não há evidência nos autos de que haja regulamentação clara da CVM acerca da matéria na forma tratada pela Circular BCB 3.068/2001. Ao contrário, o item 1 das disposições gerais da Seção 2 (Critérios de Avaliação e Apropriação Contábil) do Capítulo 1 (Normas Básicas) da Instrução CVM 438/2006, que trata do Plano Contábil dos Fundos de Investimento (COFI) , transcrito a seguir,  permite até mesmo corroborar o entendimento dos recorrentes sobre a contabilização dos ajustes a mercado no resultado do período:
1 - Os ativos integrantes das carteiras dos fundos de investimento devem ser registrados pelo valor efetivamente contratado ou pago, e ajustados, diariamente, ao valor de mercado, reconhecendo-se contabilmente a valorização ou a desvalorização em contrapartida à adequada conta de receita ou despesa, no resultado do período.
Em terceiro lugar, as mudanças propostas na metodologia contábil do BB BI foram apresentadas pelos recorrentes por meio de documento técnico fundamentado (peça 5, p. 6-15) , tendo em vista a ausência de consolidação do tema no âmbito dos principais órgãos normatizadores, além de reconhecida prática em grandes instituições financeiras atuantes no mercado nacional. Tal documento foi referendado por diversas instâncias, entre estas a auditoria externa da instituição, como relatou o Bacen ao analisar a questão (peça 70, p. 5) .
De fato, há evidências nos autos de que importantes instituições financeiras no mercado nacional (peças 5, p. 8; e 70, p. 5) registravam as variações das cotas dos fundos no resultado do período, considerando-as como rendimentos.
Em quarto lugar, o Bacen, ao avaliar os reflexos que as modificações na metodologia contábil em análise ocasionaram em todos os exercícios em que estiveram em vigência (peça 70, p. 4) , concluiu pela baixíssima representatividade das mudanças contábeis no lucro líquido, no patrimônio líquido e no ativo total do BB BI, bem como do Banco do Brasil, razão pela qual entendeu que não era razoável a aplicar-lhe sanção, mas apenas determinação para realização de ajustes (peça 70, p. 5) :
Diante da imaterialidade dos valores envolvidos, da verificação do cumprimento da governança interna e externa e em que pese entender que há espaços técnicos para a adoção da prática (normas internacionais) , o que implica a não imputação de qualquer penalidade à instituição no âmbito de nossa atuação, essa Supervisão corrobora o ponto de vista esposado no Parecer 3158/2015-DENOR, de 28 de agosto de 2015 e emitirá Ofício ao Banco do Brasil comunicando à instituição sobre o não acolhimento de seu pleito e determinando a realização dos ajustes necessários à adoção dos procedimentos contábeis considerados adequados, observando ainda o que determina a Resolução 4.007, de 25 de agosto de 2011.
Em quinto lugar, ao verificar a prática no mercado, semelhante à metodologia do Banco do Brasil, o Bacen concluiu não serem relevantes as modificações, restringindo-se a orientar as instituições financeiras sobre o procedimento contábil correto (peça 70, p. 5) .
Em último lugar, após consulta ao Banco Central acerca da matéria, antes mesmo da audiência dos responsáveis neste Tribunal, o BB BI promoveu o ajuste na contabilização dos ativos em questão, retornando ao modelo previsto na Circular BCB 3.068/2001 (peça 76, p. 31-32) .
Diante desses elementos, concluo que as condutas de Eslei José de Morais e de Ricardo Borges de Araújo Rosa não são graves o suficiente para ensejar a imputação de sanção por este Tribunal, razão pela qual dou provimento ao presente pedido de reexame para anular as multas a eles aplicadas por meio do item 9.4 do Acórdão 1471/2019-TCU-Plenário.
Feitas essas considerações, voto por que o Tribunal acolha a minuta de acórdão que ora submeto à deliberação do colegiado.
TCU, Sala das Sessões Ministro Luciano Brandão Alves de Souza, em 10 de março de 2021.
WALTON ALENCAR RODRIGUES 
Relator